【裁判字號】    91,上易,1653
【裁判日期】    920320
【裁判案由】    侵占
【裁判全文】
臺灣高等法院高雄分院刑事判決          九十一年度上易字第一六五三號
    上  訴  人
    即  被  告  丙○○
    選任辯護人  張賡堯
右上訴人因侵占案件，不服臺灣高雄地方法院九十年度易字第四一七０號中華民國九
十一年十月十七日第一審判決（起訴案號：臺灣高雄地方法院檢察署八十九年度偵字
第二八二四０號），提起上訴，本院判決如左：
      主      文
上訴駁回。
      事      實
一、丙○○於民國八十五年一月間仲介周幸華所有坐落高雄縣林園鄉○○段地號二０
    八八、二０八九號二筆農地及其上之建物即門牌號碼高雄縣林園鄉○○路一四二
    巷二五號房屋出售予乙○○，周幸華與乙○○約定該二筆土地前向高雄市小港區
    農會（下稱小港區農會）所貸款項二千萬元部分，由乙○○按月向小港區農會繳
    付分期款十五萬八千三百元，乙○○為支付該筆分期款，乃以昱章企業有限甲司
    名義簽發如附表所示、面額均為十五萬八千三百元之支票共二十二紙予丙○○，
    委由丙○○於各該支票兌現後隨即代為向小港區農會支付，然因該筆貸款每月所
    應繳付之款項為十七萬七千五百元，遂由丙○○另行簽發十七萬七千五百元之票
    據六張以為繳納，詎丙○○繳付三期分期款後即未再繳付，並於八十五年六月二
    十九日將欲繳交分期款尚未兌現之票據三張取回，而基於意圖為自己不法所有之
    概括犯意，自該時起至八十六年十二月一日止，先將附表編號四所示支票已兌現
    之部分款項，在其高雄市○○區○○路五四號之住處，將其侵占入己，復於兌領
    附表編號五至二二所示支票後，未依約向小港區農會繳付分期款項，而連續於上
    址將之侵占入己，金額共計三百萬七千七百元。
二、案經乙○○訴由臺灣高雄地方法院檢察署檢察官偵查起訴。
    理  由
一、訊據上訴人即被告丙○○固不諱言曾收受告訴人乙○○所交付如附表所示用以繳
    付分期款項之支票二十二張，且該二十二張支票已全數由其兌領拿去週轉之事實
    ，惟矢口否認有何侵占之犯行，辯稱：其有另行開支票向農會繳納貸款，嗣後因
    農會人員表示繼續繳納已無實益，可不必再行繳納，且告訴人從土地買賣開始亦
    陸續向其以票據調借現款，遂將該二十二張支票兌現之票款與告訴人向其所借貸
    之款項互抵云云。惟查：
  (一)被告擔任周幸華與告訴人前開土地買賣之介紹人，告訴人為支付該筆土地貸款分
    期款項乃簽發如附表所示、發票人為昱章企業有限甲司、面額均為十五萬八千三
    百元之支票二十二張，委由被告於兌領後代為向小港區農會支付，該二十二張支
    票均已由被告兌領等情，已據告訴人乙○○於警訊、偵查中、原審及本院指訴綦
    詳，並有華南商業銀行前鎮分行九十年十一月三十日華前存字第一九三號函暨所
    附之支票正反面影本十六張、九十年十二月二十七日華前存字第二一一號函、華
    僑商業銀行前鎮分行九十一年三月二十九日僑銀鎮營字第０一九號函暨所附之支
    票影本五張在卷可稽；又因該筆貸款每月所應繳付之款項為十七萬七千五百元，
    乃由被告另行簽發票據予小港區農會，被告雖曾於八十五年二月二十七日簽發票
    據六張予小港區農會繳付該筆貸款之分期款項，惟僅兌現其中三張，另三張則於
    同年六月二十九日取回，日後亦未再行繳納該筆貸款之分期款項等節，則經證人
    即小港區農會催收業務員林聰輝於原審到庭結證稱：被告有開五、六張支票來繳
    納貸款利息，兌現了三張等語明確，被告亦供稱：係因告訴人表示僅願支付十五
    萬八千三百元，遂由其另外開十七萬七千五百元之支票給付貸款分期款項等語在
    卷，並有證人林聰輝庭呈之小港區農會放款繳息明細對帳單、華南商業銀行小港
    分行九十年十二月二十七日（九０）華小港字第一二二號函暨所附之小港區農會
    放款分戶帳卡及被告所提出之小港區農會收據、退回票據三張附卷可稽，足認被
    告於兌領告訴人所交付如附表所示之二十二張支票後，僅向小港區農會繳付三期
    分期款項，於八十五年六月二十九日領回支票三紙後，即未再行繳付。至被告雖
    辯稱曾繳付四期云云，惟依前開小港區農會放款分戶帳卡及證人林聰敏於原審所
    提出之放款繳息明細對帳單之記載，最後繳息日為八十五年六月四日，而被告所
    提出之小港區農會退回票據之付款日期則分別為八十五年七月一日、八月一日、
    九月一日，顯見該三張票據並未用以繳付該筆貸款之分期款項，是被告對於該筆
    貸款之分期款項僅繳付三期一節，應堪認定，其辯稱已繳付四期云云，自非可取
    。
  (二)另周幸華與告訴人買賣前開不動產時，係約定告訴人須於八十五年七月三十一日
    支付周幸華五百萬元，嗣告訴人向銀行貸款由周幸華為擔保物之提供人，如時間
    延誤歸責於周幸華時，周幸華不得兌現告訴人之支票，如時間延誤歸責於告訴人
    時，告訴人須兌現所簽發之支票，如無法兌現，則須按月給付利息五萬元，由被
    告收取等情，被告之供述與告訴人之陳稱相符，並有買賣契約書一份附卷為憑，
    又告訴人自八十五年買賣土地時起，雖曾陸續以支票向被告調借現款，然支票屆
    期均有兌現，迄至自八十七年一月間始出現退票情形等節，業據告訴人陳明在卷
    ，被告亦供稱：「（問：從何時開始欠你錢？）從買賣開始，他如果有需要週轉
    就會來找我，之前是沒有欠我錢，後來是買賣這筆土地拖太久，從八十七年退票
    才開始欠我錢。」等語明確（見原審卷二第三０頁），並有被告所提出之告訴人
    支票退票明細表及支票暨退票理由單附卷可佐，告訴人於如附表所示二十二張支
    票全數兌現前，既無積欠被告債務未還之情事，且有依約按月給付前開五百萬元
    之利息五萬元予被告，則被告自無主張債務互抵之餘地，是其辯稱因告訴人積欠
    其債務乃將該筆款項拿來作為保障及以之互抵債務云云，亦無可取，被告於兌領
    告訴人所交付用以支付小港區農會貸款分期款項之支票後，既未依約繳付分期款
    項，且無任何法律上之原因即將該筆票款供己週轉，則其主觀上有不法所有之意
    圖甚明。至被告雖辯稱係因小港區農會人員表示繳納已無實益，乃未再行繳納云
    云，惟此部分已為證人林聰敏於原審否認在卷，且縱然農會人員曾向被告表示繳
    納已無實益，被告仍無法因而取得可擅自處置該筆票款之權利，是其自不得以此
    推卸其責。
  (三)再者，被告係於八十五年六月二十九日取回前向小港區農會繳付貸款之票據三張
    一節，有被告提出之票據三張附卷可稽（見原審卷一第一六三頁），而附表所示
    二十二張支票中最後一張支票之兌領日期為八十六年十二月一日一節，亦有附表
    編號二二號支票影本附卷可證，是被告將告訴人所交付之票款侵占入己之時間係
    自八十五年六月二十九日起至八十六年十二月一日止，應堪認定。又被告僅向小
    港區農會繳付三期貸款之分期款項等情，已如前述，是其所兌領未繳納予小港區
    農會之款項共計有三百萬七千七百元，至為明確。
  (四)證人吳權樺於本院調查中雖證述：我是被告僱用之會計，被告和乙○○間金錢往
    來的情形我非常清楚，被告會交代我乙○○何時要借錢，或是要向乙○○要錢，
    而且乙○○也常常拿客票來調錢，都是我處理。九十一年十月一日被告與乙○○
    簽訂和解書，我以見證人的身分在和解書上簽名，和解書內容雖有記載雙方以前
    所有債權債務，自和解書生效之日起即時消滅，嗣後互不相欠，但實際上乙○○
    還欠被告二百多萬元，因和解關係才雙方互不相欠等語。然查告訴人於附表所示
    支票兌現期間，雖有簽發支票向被告調現之情事，但均無跳票之情事，而侵占罪
    為即成犯，於被告將附表所示支票兌現後，變易為所有之意思時，即成立犯罪。
    至於事後告訴人持票向被告調現發生跳票情形，係在附表所示支票兌現之後，亦
    即告訴人事後向被告借款跳票，與被告侵占本件票款無涉，已如前述，是證人吳
    權樺之證言，亦難採為被告有利之認定。綜上所述，被告於兌領告訴人所交付之
    支票款項後，並未依約將之用以繳納農會貸款分期款項，反擅自將之用以週轉，
    主觀上具有不法所有之意圖，客觀上有易持有為所有之行為，至為明確。被告之
    犯行，堪以認定。
二、核被告意圖為自己不法之所有，侵占自己持有他人之物之行為，係犯刑法第三百
    三十五條第一項之侵占罪。又被告先後多次侵占犯行，時間緊接，手法相同，所
    犯又係同一罪名之罪，顯係基於概括之犯意，反覆實施，應依連續犯之規定論以
    一罪。原審因而適用刑法第五十六條、第三百三十五條第一項、第七十四條第一
    款，罰金罰鍰提高標準條例第一條前段之規定，並審酌被告素行良好，其侵占金
    額達三百萬七千七百元，犯罪所生危害非輕，惟念事後已與告訴人成立民事和解
    等一切情節，量處有期徒刑一年十月。並以被告前未曾受有期徒刑以上刑之宣告
    ，有臺灣高等法院被告全國前案記錄表在卷可稽，因一時失慮，偶罹刑章，且事
    後已與告訴人成立民事和解，實害減輕，經此偵審程序及科刑教訓，當知所警惕
    ，應無再犯之虞，認被告所受刑之宣告，以暫不執行為適當，併宣告緩刑五年，
    以啟自新。經核原判決認事用法並無不合，量刑及緩刑之宣告，亦屬妥適。被告
    上訴意旨，仍執前詞，否認犯罪，指摘原判決不當，為無理由，應予駁回。
據上論斷，應依刑事訴訟法第三百六十八條，判決如主文。
本案經檢察官彭南雄到庭執行職務。
中    華    民    國     九十二     年       三       月     二  十     日
                              臺灣高等法院高雄分院刑事第三庭
                                  審判長法官  周賢銳
                                        法官  黃建榮
                                        法官  謝宏宗
右正本證明與原本無異。
不得上訴。
                                      書記官  賴梅琴
中    華    民    國     九十二     年       三       月    二十一    日
附錄：本判決論罪科刑法條：
刑法第三百三十五條第一項：
意圖為自己或第三人不法之所有，而侵占自己持有他人之物者，處五年以下有期徒刑
、拘役或科或併科一千元以下罰金。
附表：
┌───┬─────┬─────────┬───────────┐
│編號  │票號      │ 付款人           │發票日                │
├───┼─────┼─────────┼───────────┤
│一    │0000000   │華南銀行前鎮分行  │八十五年二月二十九日  │
├───┼─────┼─────────┼───────────┤
│二    │AA0000000 │華僑銀行前鎮分行  │八十五年三月三十一日  │
├───┼─────┼─────────┼───────────┤
│三    │AA0000000 │華僑銀行前鎮分行  │八十五年四月三十日    │
├───┼─────┼─────────┼───────────┤
│四    │AA0000000 │華僑銀行前鎮分行  │八十五年五月三十一日  │
├───┼─────┼─────────┼───────────┤
│五    │AA0000000 │華僑銀行前鎮分行  │八十五年六月三十一日  │
├───┼─────┼─────────┼───────────┤
│六    │AA0000000 │華僑銀行前鎮分行  │八十五年七月三十一日  │
├───┼─────┼─────────┼───────────┤
│七    │VB0000000 │華南銀行前鎮分行  │八十五年八月三十一日  │
├───┼─────┼─────────┼───────────┤
│八    │VB0000000 │華南銀行前鎮分行  │八十五年九月三十日    │
├───┼─────┼─────────┼───────────┤
│九    │VB0000000 │華南銀行前鎮分行  │八十五年十月三十一日  │
├───┼─────┼─────────┼───────────┤
│一０  │VB0000000 │華南銀行前鎮分行  │八十五年十一月三十日  │
├───┼─────┼─────────┼───────────┤
│一一  │VB0000000 │華南銀行前鎮分行  │八十五年十二月三十一日│
├───┼─────┼─────────┼───────────┤
│一二  │VB0000000 │華南銀行前鎮分行  │八十六年一月三十一日  │
├───┼─────┼─────────┼───────────┤
│一三  │ZB0000000 │華南銀行前鎮分行  │八十六年二月二十八日  │
├───┼─────┼─────────┼───────────┤
│一四  │ZB0000000 │華南銀行前鎮分行  │八十六年三月三十一日  │
├───┼─────┼─────────┼───────────┤
│一五  │ZB0000000 │華南銀行前鎮分行  │八十六年四月三十日    │
├───┼─────┼─────────┼───────────┤
│一六  │ZB0000000 │華南銀行前鎮分行  │八十六年五月三十一日  │
├───┼─────┼─────────┼───────────┤
│一七  │ZB0000000 │華南銀行前鎮分行  │八十六年六月三十日    │
├───┼─────┼─────────┼───────────┤
│一八  │ZB0000000 │華南銀行前鎮分行  │八十六年七月三十一日  │
├───┼─────┼─────────┼───────────┤
│一九  │0000000   │華南銀行前鎮分行  │八十六年八月三十一日  │
├───┼─────┼─────────┼───────────┤
│二０  │0000000   │華南銀行前鎮分行  │八十六年九月三十日    │
├───┼─────┼─────────┼───────────┤
│二一  │0000000   │華南銀行前鎮分行  │八十六年十月三十一日  │
├───┼─────┼─────────┼───────────┤
│二二  │0000000   │華南銀行前鎮分行  │八十六年十一月三十日  │
└───┴─────┴─────────┴───────────┘
                                                                        Ｆ


司法院資訊處製作；財團法人民間司法改革基金會備份。
